臺北高等行政法院判決　　　　　　　　　　　　　　　　　九十年度交訴字第三號
　　　　　　　　　　　　　　　.
　　原　　　告　甲○○
　　訴訟代理人　丙○○
　　被　　　告　陸軍總司令部
　　代　表　人　霍守業（總司令）
　　訴訟代理人　乙○○
　　　　　　　　丁○○
右當事人間因眷舍事件，原告不服行政院中華民國八十八年十二月二十四日台八十八
訴字第四六四三一號再訴願決定，提起行政訴訟，本院判決如左：
　　主  文
再訴願決定及訴願決定撤銷。
訴訟費用由被告負擔。
　　事  實
一、事實概要：原告以其父楊新傳生前係陸軍總司令部列管桃園縣陸光二村三八五號
    眷舍之原眷戶，申請依國軍老舊眷村改建條例（下稱眷改條例）第五條規定，承
    受原眷戶輔導購置住宅權益。經被告所屬政治作戰部以伯耐字第八○五五號、
    伯耐字第○三四七號簡便行文表以楊新傳原陸光二村三八五號眷舍，於眷改條
    例實施前，業於民國七十九年配合桃園縣政府辦理龜山鄉○○道闢建工程拆除領
    取補償費，並經第六軍團於八十年六月十八日橋為字第○四七七號令註銷，已
    不具原眷戶身分，自不適用眷改條例之規定，所請依眷改條例第五條規定承受權
    益乙節，於法無據，歉難辦理等語而否准。原告不服提起訴願及再訴願，均遭決
    定駁回，遂提起行政訴訟，經最高行政法院以九十年一月十一日九十年度判字第
    九四號判決發交本院審理。
二、兩造聲明：
　(一)原告聲明：再訴願決定、訴願決定及原處分均撤銷。
　(二)被告聲明：駁回原告之訴。
三、兩造之爭點：被告所屬政治作戰部以伯耐字第八○五五號、伯耐字第○三四
    七號簡便行文表，是否為行政處分？
　(一)原告主張之理由：
　  1.程序部分：
　　  本件訴願決定及再訴願決定，均以「程序駁回」，並未實體審議，原告提起行
      政訴訟狀已就其「程序駁回」之違法予以駁斥，現經最高行政法院判決，足見
      訴願決定及再訴願決定在程序駁回為「無理由」，僅以此點即足以撤銷其訴願
      決定。
    2.實體部分：
    　原告之父楊新傳為陸軍上士，配住陸光二村三八五號眷舍之事實為被告所承
        認，原告依眷改條例第五條規定申請繼承原眷戶權益，應為憲法及中央法規
        標準法所保障。
      被告謂：「陸軍第六軍團已於八十年六月十八日伯耐字第○四七七號令註銷
        『原眷戶』」，否定原告依眷改條例第五條規定承受權益，其違法濫權並無
        理由：
        (1)陸軍第六軍團無權處分：
　　　　　行政處分者，惟中央機關或地方機關始有權為之。而所謂機關者，乃有組
          織法而設者為機關。而本件最始之處分機關是「陸軍第六軍團」，只是國
          防部下之一個「三級單位」，其為機關否？一個內部單位有權處分涉及當
          事人權利之事項嗎？其有權「註銷列管」否？更何況其「註銷列管」迄今
          並未通知當事人或逕送受處分人。
        (2)原處分無法律依據：
　　　　　查「人民之財產權應予保障」，此為憲法第十條所明定，又「關於人民權
          利義務事項應以法律定之，不得以命令定之」，此為中央法規標準法第五
          條及第六條所明定。而原告之父原眷舍被註銷，乃明顯對財產權之剝奪，
          原處分（註銷眷戶及否決原告依法承受權益），均無法律依據，明顯違反
          憲法及中央法規標準法之規定，其處分自屬無效。
　　　　(3)原處分為無理由：
　　　　　並無任何法律規定工程拆遷戶必須「註銷原眷戶」或「自始撤銷原眷
          戶」，原告之父為原住戶之事實除非經法定程序「自始撤銷」，否則原告
          之父為原眷戶之事實絕對不容剝奪，充其量只是因工程施工被迫搬遷而已
          ，被告以「註銷列管」，當作「撤銷原籍」顯然在法律定義上有嚴重偏差
          。工程拆遷戶，被拆到的是標準受害人，補償費是工程施工單位桃園縣政
          府發給受害人搬遷補償費，合理之行政應當是在原眷戶被工程施工拆遷時
          ，另行「配住」才對，豈有因工程否定「原眷戶」事實之理。雖法律有不
          溯既往之原則，但亦有從新從輕之例外，凡有利當事人者可溯既往，更何
          況眷改條例本身就是一部「溯往的特別法」。又工程拆遷戶之補償費是按
          公告現值，原告為工程拆遷戶，乃實質之受害人，今不能再依法承受權益
          ，為第二次受害，何來雙重得利，況拆遷補償費七十一萬一千四百八十元
          ，充其量亦僅幾年房租而已，遠不足以「另購房屋」。
  　　被告所引「國軍在台軍眷業務處理辦法」第一百四十二條第一項第四款、「
        台灣地區地方政府舉辦公共工程拆除國軍眷舍補償辦法」第十二條及「台灣
        地區地方政府舉辦公共工程拆除陸軍列管眷舍補償作業要點」第九條規定，
        都是行政命令，依中央法規標準法第五條規定：「關於人民之權利、義務者
        應法律定之」。本件涉及人民權利事項之剝奪，以行政命令為處分依據，顯
        然違法。況上開行政命令並無任何明文規定：「工程拆遷戶不得依眷改條例
        第五條規定承受權益」，且被告引用之各「辦法」、「要點」所附證明書為
        不明之「影本或抄本」是否正確尚待查明。縱以其所附影本抄本視之，也無
        任何規定「公共工程拆除戶必須撤銷原眷戶資格」，被告答辯顯然無據。
  (二)被告主張之理由：
    1.按原告之父楊新傳本係被告列管國軍眷村桃園縣陸光二村三八五號系爭眷舍之
      原配眷舍，於七十九年間，為配合桃園縣龜山鄉○○○○○道闢建工程而拆除
      ，並由列管單位第六軍團給予其補償費七十一萬一千四百八十元後遷離，此為
      原告所不爭執之事實，合先敘明。第六軍團經查明原告眷舍已拆遷並領取補償
      費後，於八十年六月十八日（八○）橋為字第○四七七號令註銷原眷戶楊新傳
      居住權及原眷戶資格，依法洵屬有據。原告之父楊傳新及其妻分別於八十三年
      九月二日及八十五年八月二日相繼去世，原告提出申請承受原眷戶輔導購宅權
      益，因其父已經第六軍團註銷原眷戶資格，原告不得再享有輔助購宅權益，經
      被告以八十七年十二月四日（八七）伯耐字第八○五五號、八十八年一月十九
      日（八八）伯耐字第○三四七號簡便行文表回覆依法無據歉難辦理，此二處分
      皆係依法令及規定所為，並無所謂逾越裁量權限之情形。
    2.原告依法已不具享有輔助購宅或另配眷宅權益：
      按眷改條例第五條有關原眷戶之配偶及子女承受其輔助購宅權益，係以原眷
        戶死亡時仍具原眷戶之資格而言，否則即無所謂承受之問題。原告之父（即
        原眷戶）楊新傳於八十三年九月二日死亡前，即因桃園縣政府興辦公共工程
        而拆遷眷舍，並領取補償費，依「國軍在臺軍眷業務處理辦法」第一百四十
        三條、「台灣地區地方政府舉辦公共工程拆除國軍眷舍補償辦法」第十二條
        及「台灣地區地方政府舉辦公共工程拆除陸軍列管眷舍補償作業要點」第九
        條規定，應註銷居住權及原眷戶資格，並不得要求另配眷舍及輔助購宅權益
        ，故原告之父楊新傳於當時即已喪失相關眷戶資格與權利，要無此等權利可
        供承受，原告自不得依「國軍老舊眷村改建條例」辦理權益承受。
      法律原則上不溯及既往，又「國軍老舊眷村改建條例」並無溯及既往之明文
        規定，亦無推翻上開法令規定有關興辦公共工程拆遷時原眷戶資格及權益喪
        失之規定或為其他較有利當事人之規定，故有關原眷戶資格及輔助購宅權益
        之認定仍應依上開法令辦理。又原告之父於拆遷眷舍當時即已領取補償款，
        若再允其辦理輔助購宅權益承受，非但依法無據，亦造成原告雙重得利，顯
        失公平。
　　理  由
一、按所謂行政處分，係指中央或地方機關就公法上具體事件，所為之決定或其他公
    權力措施，而對外直接發生法效果之單方行政行為，此觀之訴願法第三條第一項
    規定甚明。本件原告以其父楊新傳生前係陸軍總司令部列管桃園縣陸光二村三八
    五號眷舍之原眷戶，申請依眷改條例第五條規定，承受原眷戶輔導購置住宅權益
    。經被告所屬政治作戰部以伯耐字第八○五五號、伯耐字第○三四七號簡便
    行文表以楊新傳原陸光二村三八五號眷舍，於眷改條例實施前，業於七十九年配
    合桃園縣政府辦理龜山鄉○○道闢建工程拆除領取補償費，並經第六軍團於八十
    年六月十八日橋為字第○四七七號令註銷，已不具原眷戶身分，自不適用眷改
    條例之規定，所請依眷改條例第五條規定承受權益乙節，於法無據，歉難辦理等
    語而否准。原告不服，循序提起訴願及再訴願，一再訴願決定以陸軍總司令部政
    治作戰部答覆原告所請依眷改條例第五條規定承受權益，於法無據，歉難辦理等
    情，係行政主管機關本於特別權力關係，在眷管行政業務範圍內所為之處置，與
    一般行政處分有別，不得對之提起訴願、再訴願，而均從程序上駁回。惟查原告
    係以原眷戶之承受人向被告申請承受輔導購置住宅之權益，被告即應依眷改條例
    第五條予以審核其是否符合原眷戶之條件、是否有權承受，而為准駁之處分。原
    告並非軍人，與被告間無上下服從關係，被告亦非依其內部自定之行政規則以決
    定原告有無承受原眷戶之資格，其審核悉以眷改條例為依據，此與經由行政權之
    單方措施，即可合法要求他方負擔特別義務之特別權力關係有別。被告就原告依
    眷改條例第五條規定申請承受權益乙節，函復其於法無據，歉難辦理等語，顯係
    否准其申請，其為政府機關就公法上具體事件所為之決定，而對外直接發生法律
    效果之單方行政行為，為行政處分，原告對之不服，自得提起訴願。訴願決定未
    查，遽依特別權力關係，認原告不得提起訴願，從程序上予以駁回，再訴願決定
    未予糾正，均有未合。原告起訴就此為指摘，為有理由，自應由本院將再訴願決
    定及訴願決定撤銷，由訴願決定機關按實體審查依法為適當之決定。至於原告所
    為實體之主張，尚無須審酌，併此敘明。
二、據上論結，本件原告之訴為有理由，依行政訴訟法第九十八條第三項前段，判決
    如主文。
中　　華　　民　　國　　九十一　　　年　　　三　　　　月　　  一  　　　日
                 臺 北 高 等 行 政 法 院   第 一 庭
                                審 判 長 法  官　鄭 忠 仁
                                         法  官　林 育 如
                                         法  官　楊 莉 莉
右為正本係照原本作成。
如不服本判決，應於送達後二十日內，向本院提出上訴狀並表明上訴理由，如於本判
決宣示後送達前提起上訴者，應於判決送達後二十日內補提上訴理由書（須按他造人
數附繕本）。
中　　華　　民　　國　　九十一　　　年　　　三　　　　月　　  一  　　　日
            　　　　　　　　　　　　　   書記官  黃 舜 民
